臺灣高等法院臺南分院刑事判決　　　　　　　　九十三年度上易字第一五號　Ａ
　　　上　訴　人　臺灣台南地方法院檢察署檢察官
　　　被　　　告　丙　○　○
　　　上　訴　人
　　　即　被　告　甲　○　○
　　　右　一　人
　　　選任辯護人　林　祈　福
右上訴人因被告傷害等案件，不服臺灣臺南地方法院九十二年度易字第一六三號中
華民國九十二年十二月十二日第一審判決（起訴案號：臺灣臺南地方法院檢察署九十
二年度偵字第一三八０、三四五０號），提起上訴，本院判決如左：
      主      文
上訴駁回。
      事      實
一、甲○○與乙○○（業經原審以其共同傷害人之身體，判處拘役五十日，如易科罰
    金，以三百元折算一日，緩刑二年確定）分別係台南縣佳里鎮長春生活養護之家
    副董事長與總經理，蔡夏寧（業經原審以其共同傷害人之身體，處拘役五十日，
    如易科罰金，以三百元折算一日確定）係長春生活養護之家派駐台南縣佳里綜合
    醫院之看護工，丙○○則係滕澤安養院派駐佳里綜合醫院之看護工，於民國（下
    同）九十一年十月十八日上午十時五十分許，甲○○、乙○○與蔡夏寧三人同至
    佳里綜合醫院七樓護理站欲找丙○○之配偶謝明乾，質問其為何恐嚇長春生活養
    護之家看護工不能去佳里綜合醫院擔任看護，因未遇謝明乾，甲○○乃與丙○○
    於護理站前為上情發生口角，甲○○竟基於公然侮辱之犯意，並與蔡夏寧（原判
    決誤載為涂秋海）、乙○○基於共同傷害之犯意聯絡，甲○○先以「幹妳娘」等
    語公然辱罵丙○○，又徒手毆打丙○○右眼及腹部，致丙○○倒臥在地，蔡夏寧
    在旁見狀，亦與丙○○發生拉扯，進而二人互毆倒地（丙○○傷害蔡夏寧部分，
    業據蔡夏寧於偵查中撤回告訴），乙○○亦趁機腳踢丙○○，致丙○○受有頭部
    約五公分×三公分、頸部約０‧五公分×０‧五公分、右手約二公分×一公分、
    左手約一公分×０‧五公分、腹部約九公分×一公分、背部約三×二公分之挫傷
    、瘀血。
二、案經丙○○、甲○○訴由台南縣警察局佳里分局報請台灣臺南地方法院檢察署檢
    察官偵查起訴。
      理      由
壹、上訴人即被告甲○○犯行部分：
一、訊據上訴人即被告甲○○固不否認於前揭時間前往上開佳里綜合醫院七樓護理站
    欲找告訴人丙○○之配偶謝明乾理論，因未遇謝明乾而與丙○○發生口角之事實
    ，惟矢口否認有何公然侮辱及傷害丙○○之犯行，辯稱：係丙○○先出手抓伊之
    胸部，另一手抓住伊之下體，伊始用力推開丙○○，伊並未毆打丙○○，亦未以
    「幹妳娘」等語辱罵丙○○云云。
二、經查：
（一）被告甲○○如何於右揭時、地以「幹妳娘」等語辱罵告訴人丙○○，並徒手毆
      打丙○○眼部、腹部，原審被告蔡夏寧與丙○○發生拉扯，進而互毆倒地，原
      審被告乙○○如何於右揭時、地以腳踢丙○○，迭據告訴人丙○○指訴詳實，
      並有佳里綜合醫院出具之診斷證明書一紙、受傷相片五張在卷可資佐證（見警
      卷第十三、十六頁）。乙○○於偵查中並供稱：我們三個（指乙○○與甲○○
      、蔡夏寧）與林忠仁一起去找丙○○先生等語在卷（見九十二年度偵字第一三
      八○號卷第二二頁反面）。
（二）告訴人丙○○指訴甲○○部分，核與在場目擊之原審被告蔡夏寧所供證：「九
      十一年十月十八日早上十點多，我看到她（指丙○○）右眼已瘀血腫起來，她
      與甲○○糾在一起。」（見偵字第一三八○號卷第十四頁反面）、「當時甲○○有打丙○○一拳。」（見原審卷第二七頁）；乙○○所供證：「我坐在旁邊
      ，甲○○與丙○○講到一半起了衝突，二人動手打起來，甲○○先動手打丙○○眼睛處，丙○○口氣不好，一團亂。」、「甲○○與丙○○首先發生口角，
      然而突然間甲○○口罵三字經，同時出手毆打丙○○的頭部：：：左手抓住丙○○的頭髮，用右手及腳打丙○○。」（見偵字第一三八○號卷第二二頁反面
      、三四頁、原審卷九三頁）、「甲○○打丙○○時，：：：」「甲○○除出手
      打丙○○外，同時罵出幹你娘三字經」（見原審卷第二八、九五頁）；及證人
      鄭登峰所供：「互相拉扯，有人有動粗，甲○○對丙○○動粗打丙○○一巴掌
      ，然後兩人在拉扯」（見偵字第一三八○號卷第二○頁反面、原審卷一○三頁
      ）等情節相符。
（三）告訴人丙○○指訴原審被告蔡夏寧部分，核與在場目擊之證人鄭登峰所證：「
      蔡夏寧、丙○○互相拉扯時，兩人倒在地上，只是倒在地上拉來拉去」、「當
      時，蔡夏寧與丙○○在地上」（見偵字第一三八○號卷第三一頁、原審卷一○
      三頁），證人陳曉芳所證：「蔡夏寧過去拉丙○○起來，兩人扭打在一起」、
      「（偵查中所講）實在」（見偵字第一三八○號卷第四三頁、原審卷一○五頁
      ），且參諸證人陳曉芳於偵查及原審審理中均證稱：「（問：有沒有聽到蔡夏
      寧罵丙○○，要他不要裝死？）有聽到」等語（見偵字第一三八○號卷第四三
      頁反面、原審卷一○五頁），此亦據蔡夏寧坦承無訛（見原審卷第一○八頁）
      ，倘蔡夏寧係基於勸架之意而欲將丙○○扶起，理應協助丙○○，並詢問其受
      傷情形，又豈會向丙○○罵稱：「不要裝死」等語。是蔡夏寧主觀上係基於傷
      害之犯意，而與丙○○發生拉扯，進而互毆之事實，應甚明確。
（四）告訴人丙○○指訴原審被告乙○○部分，核與在場目擊之證人鄭登峰於偵查中
      證稱：「蔡夏寧與丙○○在抓時，有看到乙○○走過去，有用腳將他們隔開，
      踢丙○○」（見偵字第一三八○號卷第三十頁）及於原審審理時證稱：「（問
      ：偵查中之陳述是否實在？）我有看到這個動作，當時現場很混亂，我不知道
      他踢的動機，乙○○有舉腳踢，把他們踢開（做出動作），往旁邊踢，當時，
      蔡夏寧與丙○○在地上」等語（見原審卷一○三頁）一致，且衡諸經驗法則，
      乙○○既是勸架之人，又豈會有腳踢丙○○之動作。
（五）被告甲○○雖辯稱：係丙○○先出手抓伊之胸部，另一手抓住伊之下體，伊始
      用力推開丙○○，伊並未毆打丙○○云云。惟為丙○○所否認，且甲○○所述
      丙○○抓其下體部分，經本院向佳里綜合醫院函查結果，該院函覆稱：病患主
      訴：右手挫傷腫漲，胸部挫傷併抓傷（×３公分），並未說明主訴下體受傷
      ，倘若下體受傷會轉至泌尿科就診，有佳里綜合醫院九十三年六月十六日九三
      佳醫字第○九三○○○一一一六號函附本審卷可稽，復無其他證據足以證明。
      又據原審被告蔡夏寧於偵查中供稱：「我看到她（指丙○○）右眼已瘀血腫起
      來，她與甲○○糾在一起」等語（見偵字第一三八○號第十四頁反面）；而原
      審被告乙○○於偵查中亦陳稱：「甲○○先動手打丙○○眼睛處，涂女口氣不
      好，一團亂」等語（見偵字第一三八○號卷第二二頁反面、第二三頁）；且證
      人鄭登峰於偵查中亦證稱：「甲○○對丙○○動粗打涂女一巴掌，然後兩人在
      拉扯」等語（見偵字第一三八○號卷第三十頁反面），因之，甲○○先行徒手
      毆打被告丙○○右眼及腹部後，雙方互有拉扯之事實，應可認定，即難謂係丙○○先出手抓被告甲○○之胸部，被告甲○○此部分所辯，難謂實在。被告甲○○復無積極證據證明其遭受現在不法侵害，其主張正當防衛云云，亦無可取
      。
（六）被告甲○○又辯稱原審被告乙○○係因告訴人丙○○答應原諒，才轉而陳稱伊
      有辱罵之事，因彼自身利害關係所致，可信度低，且乙○○因長春生活養護之
      家股份，案發後與伊有嫌隙，心有不滿，故其證詞不宜遽信云云。並提出公告
      、讓渡書等件為證。惟查原審被告乙○○於九十一年十二月三日警詢時已指陳
      甲○○與丙○○「發生口角」，雙方「語氣都不好」，後來就發生拉扯的動作
      （見警卷第九頁反面），雖嗣後被告甲○○公告停止乙○○之職務，惟甲○○
      與乙○○亦達成乙○○讓渡股份與甲○○，顯已和解，殊無設詞誣陷之必要。
      且其所述甲○○毆打丙○○之情形，亦核與蔡夏寧、鄭登峰所述相符，足見乙○○所述，難謂有何不實在之情事，被告甲○○所辯，殊無可取。
（七）證人林忠仁於原審雖證稱：剛開始是丙○○要拉甲○○的衣服，甲○○撥開後
      ，丙○○就倒在地上，蔡夏寧上前拉扯，再來是乙○○上前踢了丙○○一腳云
      云（見原審卷第八八頁），惟據林忠仁初證稱：「（被告甲○○問：本案發生
      當時，你在現場看到什麼？答）當天我從六樓到七樓，我看到丙○○與甲○○
      在講話，丙○○突然起身站起來拉甲○○的衣服，接著發生拉扯。我所看到的
      就是這樣。」、「（被告甲○○問：你後來看到什麼？答）我後來看到兩人拉
      扯後，倒在地上。」（見原審卷第八○頁）、「（被告甲○○問：看到丙○○
      與甲○○除了拉扯衣服外，有沒有其他的動作？答）兩人互相拉扯。」（見原
      審卷第八五頁），嗣後又改證稱：「（被告甲○○問：有沒有看到甲○○有拉
      扯？答）我看到丙○○起身拉甲○○的衣服，甲○○起身撥開後，就站得很遠
      。蔡夏寧就過來，他們二的女人就發生爭執了。」（見原審卷第八六頁）等語
      ，則林忠仁初證述甲○○與丙○○有發生拉扯，嗣改證稱甲○○撥開後，就站
      得很遠，未證述有發生拉扯情事，前後所述互有矛盾，顯不可採。況證人蔡夏
      寧所供證：「我看到她（指丙○○）右眼已瘀血腫起來，她與甲○○糾在一起
      。」、「當時甲○○有打丙○○一拳。」；乙○○所供證：「二人動手打起來
      ，甲○○先動手打丙○○眼睛處。」、「甲○○出手毆打丙○○的頭部。」；
      及證人鄭登峰所供：「甲○○對丙○○動粗打丙○○一巴掌，然後兩人在拉扯
      」等各語，已如前述，惟林忠仁並未目睹，足見林忠仁所見，僅為現場片段，
      未見全貌，且每人注意程度不同，尚難以片面所見，遽為被告甲○○有利之認
      定。
（八）被告甲○○另辯稱告訴人丙○○與乙○○、蔡夏寧成立和解不追究其等刑事責
      任，其撤回告訴之效力是否及於被告甲○○云云。並引蔡夏寧所提和解書為證
      （見原審卷第五四頁）。惟查撤回告訴為一種訴訟上行為，核與和解為私法上
      之契約行為者有別。故告訴乃論之罪，縱經當事人私行和解，願撤回其告訴，
      但該告訴人嗣未依刑事訴訟法第二百三十八條第一項之規定，在第一審辯論終
      結前，向該第一審法院以書狀或言詞表示撤回告訴之意思，仍不生撤回告訴之
      效力。本件告訴人丙○○於原審辯論終結前，雖與乙○○、蔡夏寧成立和解不
      追究其等刑事責任，惟迄未撤回告訴，自無效力及於本件被告甲○○之餘地，
      被告甲○○所辯，要無可取。
（九）被告甲○○又抗辯多位證人如蔡夏寧、鄭登峰、林忠仁均未證稱被告甲○○有
      辱罵丙○○，何獨乙○○可以聽見云云。惟查每人對某種事物之注意程度，不
      盡相同，尚難苛責同在現場之證人對於所有爭執細節均知之甚詳，況被告甲○○與告訴人丙○○發生口角，為被告甲○○與告訴人丙○○所不爭執之事項（
      原審卷第四四頁），而證人蔡夏寧、鄭登峰、林忠仁亦未證述二人有發生口角
      ，足見其等雖未供證被告甲○○有辱罵丙○○，亦難遽而推論乙○○所供即為
      不實在，被告甲○○所辯，難以憑取。
（十）綜右所述，告訴人丙○○之指述，核屬有據，應可採信。此外，同案被告蔡夏
      寧、乙○○均因共同傷害人之身體，被判處罪刑確定，有原審九十二年度易字
      第一○六三號刑事判決足憑。被告甲○○空言否認犯行，所辯顯不足採，其公
      然侮辱、傷害犯行，堪以認定。
三、核上訴人即被告甲○○所為，係犯刑法第二百七十七條第一項之普通傷害罪、第
    三百零九條第一項之公然侮辱罪。被告甲○○與原審被告蔡夏寧、乙○○三人間
    就前開傷害犯行，互有犯意聯絡及行為分擔，均為共同正犯。被告甲○○所犯上
    開二罪，犯意各別，罪名不同，應分論併罰。
四、原審以被告罪證明確，因予適用刑法第二十八條、第三百零九條第一項、第二百
    七十七條第一項、第四十一條第一項前段、罰金罰鍰提高標準條例第一條前段、
    第二條之規定，並審酌被告甲○○係因欲與告訴人丙○○之配偶謝明乾理論業務
    糾紛，始發生本件傷害、公然侮辱犯行之犯罪動機、目的、就傷害犯行之分工情
    形、告訴人丙○○傷勢不輕，所生危害非輕、犯罪後猶飾詞圖卸尚無悔意、及智
    識程度、尚未賠償告訴人丙○○之損害等一切情狀，量處如原判決主文所示之刑
    ，並諭知易科罰金之折算標準。本院經核原判決認事用法俱無不合，量刑亦稱妥
    適，被告甲○○上訴意旨否認犯罪，指摘原判決不當，非有理由，應予駁回。
貳、被告丙○○部分：
一、公訴意旨略以：告訴人甲○○於九十一年十月十八日上午十時五十分許，在佳里
    綜合醫院七樓護理站出手毆打被告丙○○右眼與腹部倒地，被告丙○○不甘被毆
    受辱起身出手反擊甲○○，致甲○○受有右手挫傷併肌炎與胸部挫傷之傷害，因
    認被告丙○○涉犯刑法第二百七十七條第一項之普通傷害罪嫌。
二、訊據被告丙○○堅決否認涉有傷害犯行，辯稱：伊並未毆打甲○○，甲○○所受
    傷勢係甲○○毆打伊時自行造成，與伊無涉等語。
三、按對於現在不法之侵害，而出於防衛自己或他人權利之行為，不罰，刑法第二十
    三條前段定有明文。又不能證明被告犯罪或其行為不罰者應諭知無罪之判決，刑
    事訴訟法第三百零一條第一項亦定有明文。次按刑事訴訟法第一百六十一條已於
    九十一年二月八日修正公布，其第一項規定：檢察官就被告犯罪事實，應負舉證
    責任，並指出證明之方法。因此，檢察官對於起訴之犯罪事實，應負提出證據及
    說服之實質舉證責任。倘其所提出之證據，不足為被告有罪之積極證明，或其指
    出證明之方法，無從說服法院以形成被告有罪之心證，基於無罪推定之原則，自
    應為被告無罪判決之諭知（最高法院九十二年台上字第一二八號判例要旨參照）
    。又被害人之陳述如無瑕疵，且就其他方面調查又與事實相符，固足採為科刑之
    基礎，倘其陳述尚有瑕疵，而在未究明前，遽採為論罪科刑之根據，即難認為適
    法（六十一年台上字第三０九九號判例要旨參照）。是告訴人之指訴，無非係以
    使被告受刑事訴追處罰為目的，自不得僅以告訴人之指訴為唯一論據，仍應調查
    其他必要之證據，以查明是否與事實相符。
四、經查：
（一）告訴人甲○○受有右手挫傷併肌炎與胸部挫傷等傷害之事實，雖有甲○○之指
      訴及佳里綜合醫院出具之診斷證明書一件可證，惟原審被告蔡夏寧於偵查中供
      稱：「我看到她（指丙○○）右眼已瘀血腫起來，她與甲○○糾在一起」等語
      （見偵字第一三八○號第十四頁反面）；而原審被告乙○○於偵查中亦陳稱：
      「甲○○先動手打丙○○眼睛處，涂女口氣不好，一團亂」等語（見偵字第一
      三八○號卷第二二頁反面、第二三頁）；且證人鄭登峰於偵查中亦證稱：「甲○○對丙○○動粗打涂女一巴掌，然後兩人在拉扯」等語（見偵字第一三八○
      號卷第三十頁反面），因之，甲○○先行徒手毆打被告丙○○右眼及腹部後，
      雙方互有拉扯之事實，應可認定。告訴人甲○○雖指訴係丙○○抓其下體云云
      ，惟為黃秋梅所否認，且經本院向佳里綜合醫院函查結果，該院函覆稱：病患
      主訴：右手挫傷腫漲，胸部挫傷併抓傷（×３公分），並未說明主訴下體受
      傷，倘若下體受傷會轉至泌尿科就診，有佳里綜合醫院九十三年六月十六日九
      三佳醫字第○九三○○○一一一六號函附本審卷可稽。足見告訴人所指，無證
      據證明，難謂為實在。
（二）其次，觀諸告訴人甲○○之診斷證明書所載受傷部位係右手挫傷併肌炎、胸部
      挫傷，均非嚴重外傷，據甲○○自陳右手挫傷併肌炎部分，係用手撥開所造成
      （本院九十三年七月八日審判筆錄第十一頁），此部分已難謂係被告丙○○所
      毆傷，而胸部挫傷亦屬雙方拉扯常見之傷害，堪認甲○○之傷情要係其與被告
      丙○○互相拉扯推擠所造成。復佐以甲○○係一身材高壯男子，而被告丙○○
      則屬身材嬌弱女子，被告丙○○遇甲○○徒手毆打之侵害情況，在無法立即獲
      得公權力保護之危急情形下，基於人類自衛本能，使用私力，從事必要的防衛
      ，以排除現在正在進行之不法侵害或攻擊，此為刑法規範所允許之一種權利行
      為，被告丙○○以徒手方式抵抗，藉以擺脫甲○○之傷害，縱使於雙方拉扯之
      際造成甲○○受傷，亦屬正當防衛權之行使，而非無從分別何方為不法侵害之
      互毆行為。
五、綜右所述，檢察官對於起訴被告丙○○傷害之犯罪事實，所提出之上開證據，不
    足為被告有罪之積極證明，無從說服法院以形成被告有罪之心證。且被告雖於前
    述時、地，確發生傷害告訴人之結果，惟被告丙○○係為自己身體安全，不得已
    始用手揮打，以排除告訴人甲○○之不法侵害，於反擊之際，縱造成告訴人受有
    挫傷之傷害，該傷勢誠屬輕微，亦無防衛過當情事。故被告既係對於告訴人現在
    不法侵害，而出於防衛自己權利之正當行為，且未過當，依前揭法條規定及判例
    要旨，其行為自屬不罰，被告所辯伊並無傷害等語，尚堪採信，此外復查無其他
    積極證據足資證明被告有何故意傷害犯行，自難僅憑甲○○前開指訴即遽認被告
    丙○○有右揭傷害犯行，應認為不能證明被告犯罪。
六、原審因而諭知被告丙○○無罪，並無不合。檢察官上訴意旨仍執前詞指摘原判決
    諭知被告丙○○無罪為不當，非有理由，應予駁回。
據上論結，應依刑事訴訟法第三百六十八條，判決如主文。
本案經檢察官王碧霞到庭執行職務。
中    華    民    國      九十三      年      七      月      二十一    日
                                  臺灣高等法院臺南分院刑事第四庭
                                      審判長法官  鄭    文    肅
                                            法官  陳    珍    如
                                            法官  高    明    發
右正本證明與原本無異。
不得上訴。
                                      法院書記官  陳    淑    貞
中    華    民    國      九十三      年      七      月     二十二    日
附錄法條：
刑法第三百零九條第一項：
公然侮辱人者，處拘役或三百元以下罰金。
刑法第二百七十七條第一項：
傷害人之身體或健康者，處三年以下有期徒刑、拘役或一千元以下罰金。
